臺灣高等法院臺南分院刑事裁定
111年度毒抗字第308號
抗  告  人  
即  被  告  李東益
上列抗告人因聲請強制戒治案件，不服臺灣臺南地方法院中華民
國111年4月6日裁定(111年度毒聲字第309號)，提起抗告，本院
裁定如下：
    主  文
抗告駁回。
    理  由
一、本件抗告意旨略以：抗告人即被告甲○○（下稱抗告人）不服
    原審裁定，抗告理由如下：因抗告人本件原審(111年度毒聲
    字第309號)裁定強制戒治，抗告人雖曾於民國94年接受觀察
    勒戒，距今已17年有餘，縱使期間犯下他罪而執行有期徒刑
    ，然固當時所犯下之罪應已時空背景而消滅，實不應以此之
    司法前科紀錄來衡定強制戒治處分之主要依據，這是否有違
    一罪不二罰、反溯不既往精神。然抗告人在111年2月18日前
    往台南地檢署報到以備觀察勒戒，就是秉持著毒品纏繞著抗
    告人，致使抗告人斷然決心要把毒品戒除，以除毒品產生的
    心魔，所以才會在111年2月18日檢察官制定之時日，而自己
    前往報到，目的就是決心遠離毒品。再則因其父親身體罹患
    多種重大之疾病，因眼睛青光眼、白內障而導致幾乎失明，
    眼睛模糊不清，且心臟方面也裝了二支支架，生活上極不方
    便，可以說無法自理的狀態，但如今抗告人卻被裁定強制戒
    治處分，令抗告人極為擔心父親多種重大疾病，卻獨自一人
    在外的生活狀況，因抗告人在社會時均要每個禮拜依照醫生
    之叮囑載父親到醫院固定檢查，更何況抗告人本身有固定在
    台南市各處工地工作(搭鷹架)，只因抗告人一時失足沾到毒
    品，然抗告人在觀察勒戒這段時間也兼著懺悔之心，努力的
    調整自己的心態，也很認真的學習老師上的課程，尤其每當
    慈濟的老師來上課時所播放的勸人改過向上的紀錄影片都是
    促使抗告人決心改過自新以適應在外的生活，且抗告人也有
    著如果有幸能勒戒成功，就可以到各大醫院或是社會福利機
    構當個快樂的志工人以回饋社會，這都是促使抗告人的原動
    力，希望法官悲憫抗告人陳述之理由，能給抗告人一次改過
    向上的自新機會，矯正署成立其勒戒戒治處所乃在於幫助社
    會上沉淪毒品之人，而能幫助戒除毒品為目標。於醫學觀點
    ，抗告人乃屬「戒癮治療病人」，而非精神病患，非得長期
    限制自由。按情理、法理應予撤銷抗告人「強制戒治處分」
    ，為此請求撤銷原處分云云。
二、按觀察、勒戒後，檢察官或少年法院（地方法院少年法庭）
    依據勒戒處所之陳報，認受觀察、勒戒人無繼續施用毒品傾
    向者，應即釋放，並為不起訴之處分或不付審理之裁定；認
    受觀察、勒戒人有繼續施用毒品傾向者，檢察官應聲請法院
    裁定或由少年法院（地方法院少年法庭）裁定令入戒治處所
    強制戒治，其期間為6個月以上，至無繼續強制戒治之必要
    為止，但最長不得逾1年，毒品危害防制條例第20條第2項定
    有明文。且關於有無繼續施用毒品傾向之評估標準，法務部
    因應修法後之實務狀況，已於110年3月26日以法矯字第1100
    6001760號函修正頒布「有無繼續施用毒品傾向評估標準紀
    錄表」、「有無繼續施用毒品傾向評估標準評分說明手冊」
    （下稱「修訂後之評估標準」），係以前科紀錄與行為表現
    、臨床評估、社會穩定度三項合併計算分數，每一大項皆有
    靜態因子與動態因子。先以靜態因子分數評分，靜態因子分
    數總分在60分（含）以上為「有繼續施用毒品傾向」；60分
    以下，與動態因子分數相加，如果總分在60分（含）以上，
    為「有繼續施用毒品傾向」，且與修正前之評估標準最大不
    同在於就前科紀錄部分設有配分上限。而被告有無「繼續施
    用毒品傾向」，係依具體個案之臨床實務及相關事證等情綜
    合判定，有其相當之專業依據及標準，且涉及專門醫學，又
    衡酌強制戒治之目的，係為協助施用毒品者戒斷毒品之心癮
    及身癮所為之一種保安處分類型，該評估標準係將與判斷有
    無繼續施用傾向之相關因素加以列舉及量化，適用於每一位
    受觀察、勒戒處分之人，具一致性、普遍性、客觀性，以利
    執法者判定受勒戒人有無繼續施用毒品傾向，倘其評估由形
    式上觀察，無擅斷或濫權等明顯不當之情事，法院宜予尊重
    。
三、查抗告人因施用第一級毒品案件，經原審法院於110年8月26
    日以110年度毒聲字第859號裁定送勒戒處所執行觀察、勒戒
    後，於111年2月18日通緝到案令入法務部矯正署臺南看守所
    附設勒戒處所觀察、勒戒後，經該勒戒處所依據法務部修訂
    後之評估標準，於111年3月17日評定結果為：前科紀錄與行
    為表現32分、臨床評估29分、社會穩定度0分，上開分數中
    靜態因子所得分數合計為50分、動態因子合計為11分，靜態
    因子及動態因子兩者相加後總分為61分，而經該所於111年3
    月23日出具評定認有繼續施用毒品之傾向之「有無繼續施用
    毒品傾向證明書」，此有原審110年度毒聲字第859號刑事裁
    定、臺灣高等法院被告前案紀錄表、法務部矯正署臺南看守
    所111年3月30日南所衛字第11100045250函暨所附之「有無
    繼續施用毒品傾向證明書」、「有無繼續施用毒品傾向評估
    標準紀錄表」各1份在卷足憑（見臺灣臺南地方檢察署111年
    度毒偵緝字第132號卷）。而依前述法務部與衛生署共同修
    正之「有無繼續施用毒品傾向評分標準評分說明手冊」所定
    判定原則，得分在60分以上者，即可判定為有繼續施用毒品
    傾向。茲抗告人之得分為61分，已逾60分，故而判定有繼續
    施用毒品傾向。上開判定結果係依主管機關訂頒之評估基準
    進行，在客觀上並無逾越裁量標準，且有無繼續施用毒品傾
    向尚須參考抗告人之「前科紀錄與行為表現」、「社會穩定
    度」等評分項目，「臨床評估」之評分評估須審酌抗告人之
    物質使用行為、合法物質濫用、使用方式、使用年數、精神
    疾病共病（含反社會人格）及臨床綜合評估（含病識感、動
    機、態度、就醫意願），且再經綜合判斷而定。上揭評估除
    詳列各項靜態因子、動態因子之細目外，並有各細目之配分
    、計算及上限，並非評估之心理醫生所得主觀擅斷，是該紀
    錄表乃勒戒處所相關專業知識經驗人士在抗告人觀察勒戒期
    間，依其本職學識綜合上開各節評估，具有科學驗證而得出
    抗告人有繼續施用毒品傾向之結論，自得憑以判斷抗告人有
    無繼續施用毒品傾向之證明。又勒戒處所之組織、人員之資
    格及執行觀察、勒戒相關程序，暨判斷施用毒品者，有無繼
    續施用毒品傾向，均有相關法令嚴格規範，非可恣意而為。
    則法務部矯正署臺南看守所附設勒戒處所判定抗告人有繼續
    施用毒品之傾向，顯非無據。
四、抗告人雖以前揭情詞抗辯，惟查：
　㈠抗告意旨所指「以前科紀錄衡定強制戒治處分之主要依據是
    否有違一罪不二罰、罪不溯及既往之精神」云云，按毒品危
    害防制條例規定強制戒治之目的，既係因施用毒品成癮者，
    其心癮不易戒除，難以戒絕斷癮，致其再犯率均偏高，故有
    持續收容於戒治處所施以強制戒治之必要。是毒品危害防制
    條例第20條第2項關於強制戒治之規定，係屬強制規定，只
    要觀察、勒戒後，經評定有繼續施用毒品傾向者，檢察官即
    應聲請法院裁定令入戒治處所強制戒治，並無例外。且毒品
    危害防制條例所規定之觀察、勒戒或強制戒治處分，性質上
    為禁戒處分，屬於保安處分之一種，其立法意旨在幫助施用
    毒品者戒除毒癮，該處分之性質非為懲戒行為人，而係為消
    滅行為人再次施用毒品之危險性，目的係在戒除行為人施用
    毒品身癮及心癮之措施，故觀察、勒戒之執行，其重點在「
    評估」應否受強制治療之可能性，並依其結果有不起訴處分
    之優遇，亦係提供行為人改過自新之機會，此乃係刑罰之補
    充制度，從而毒品危害防制條例本身所規定之觀察、勒戒及
    強制戒治等保安處分，雖兼具自由刑之性質，卻有刑罰不可
    替代之教化治療作用，並非刑事處罰，自無一罪二判或二罰
    之問題。又於司法實務或醫學臨床上，具有毒品前科紀錄者
    ，或因長期有機會接觸毒品，或因欲藉由毒品作用暫時隔絕
    現實環境，其反覆性、繼續性地再犯施用毒品犯行之機率，
    確實較沒有毒品前科者高，因此上開評估標準方會將勒戒人
    之前科紀錄列入重要之評分項目，且於評分說明手冊明訂：
    所謂毒品犯罪相關司法記錄，不論其為吸食施打、運輸、販
    賣、持有毒品或其他罪名，凡觸犯毒品危害防制條例、原肅
    清煙毒條例、原麻醉藥品管理條例或管制藥品管理條例相關
    刑罰規定者均屬之，觀察勒戒、強制戒治及緩起訴後不起訴
    的紀錄也列入毒品相關犯罪紀錄項目範圍，抗告人有6筆毒
    品相關前科，有抗告人之前案紀錄表在卷可參，抗告人於上
    開期間反覆施用毒品的前科紀錄，恰符合上開經驗法則，可
    見上開評估標準將勒戒人的前科紀錄做為重要評估依據，並
    無違法不當之處，加上戒治目的係為幫助施用毒品者日後戒
    除毒癮，將施用毒品者之前科列入評分項目，自無違反一事
    不二罰重複評價禁止原則，亦無抗告人所稱抵觸一罪不二罰
    之原則及罪不溯及既往精神之可言。
　㈡再按強制戒治既屬用以矯治、預防行為人反社會性格，而具
    社會保安功能之保安處分，當無因行為人之個人或家庭因素
    而免予執行之理。至抗告人主張其有決心遠離毒品、且父親
    罹病需照顧等情，更與抗告人是否應經送強制戒治無涉。且
    家庭因素並非消減評估有無繼續施用毒品傾向標準紀錄表證
    明力之事證，亦非法院應否命抗告人強制戒治之法定裁量事
    項。是抗告人以此執為抗告理由，並無可採。
五、綜上所述，原審因而依檢察官之聲請，適用毒品危害防制條
    例第20條第2 項後段之規定，裁定令入戒治處所施以強制戒
    治，其期間為6 個月以上，至無繼續強制戒治之必要為止，
    但最長不得逾1 年，經本院審閱相關案卷後，核其認事用法
    並無不合，亦無違經驗、論理法則。抗告意旨以上開理由提
    起本件抗告，指摘原裁定不當，依前所述，非有理由，其抗
    告應予駁回。
據上論斷，應依刑事訴訟法第412 條，裁定如主文。
中　　華　　民　　國　　111 　年　　4 　　月　　18　　日
                  刑事第二庭    審判長法  官  陳珍如
                                      法  官  包梅真
                                      法  官  黃裕堯
以上正本證明與原本無異。
不得再抗告。
　　　　　　　　　　　　　　　　　　　書記官  蔡孟芬
中　　華　　民　　國　　111 　年　　4 　　月　　18　　日